臺灣屏東地方法院民事判決　　　　　　　 93年度訴字第255號
原　　　告　丙○○
兼 上一 人
訴訟代理人　甲○○
上列二人之
訴訟代理人　楊水柱律師
被　　　告　乙　○　　住屏東縣.
　　　　　　戊○○　　住屏東縣.
　　　　　　庚○○　　住屏東縣.
　　　　　　　　　　　　1 號.
兼上列三人
訴訟代理人　己○○　　住同上
上列當事人間請求返還土地等事件，本院於民國94年7 月5 日言
詞辯論終結，判決如下：
    主      文
被告庚○○應將坐落屏東縣南州鄉巷○○段六０八之一九地號土
地，如附圖所示編號6'－9 －8 －6 連線上鐵籬，及附圖所示編
號10部分，面積19.6平方公尺之鐵皮屋拆除；被告己○○應將同
地號土地，如附圖所示編號6'－9 －8 －6 範圍內，面積一０三
平方公尺土地交還原告。
被告庚○○應將設在屏東縣南州鄉巷○○段六０八之一三、六０
八之一四地號土地上道路，如附圖所示編號4 －5 連線、6 －7
連線之地上物拆除，不得妨害六０八之一九地號土地與該道路之
連繫通行。
原告其餘之訴駁回。
訴訟費用由被告己○○負擔五分之一，被告庚○○負擔五分之三
，餘由原告負擔。
    事實及理由
一、原告起訴原以己○○、庚○○為被告，訴訟進行中復以乙○
    、戊○○就訴訟標的法律關係亦有處分權為由，追加二人為
    被告，核與民事訴訟法第255 條第1 項但書第5 款規定相符
    ，應予准許。
二、原告主張：坐落屏東縣南州鄉巷○○段608-19地號土地（下
    稱608-19地號土地）係原告於民國92年11月19日經法院拍賣
    程序取得之物，原可藉附圖所示東、西界各如編號0-0-0-00
    -00-00、0-0-0-00-00-00-00 連線間，由屏東縣南州鄉公所
    鋪設之公共道路（下稱系爭道路），向北通行被告己○○所
    有之同段608-13地號土地（下稱608-13地號土地），如附圖
    所示編號Ｃ部分，及被告庚○○、乙○、戊○○共有之同段
    608-14地號土地（下稱608-14地號土地）上，如附圖所示編
    號Ａ部分，以連接南州鄉○○路對外聯絡，詎被告庚○○除
    在上開原告所有土地上如附圖所示編號6'-9-8-6連線上設置
    鐵籬，及在如附圖所示編號10部分搭建鐵皮屋一棟，為阻止
    原告使用該道路，竟於附圖編號4-5 連線及編號6-7 連線間
    ，各設置鐵籬門一座，將系爭道路完全封閉。另被告己○○
    則無權占用上開原告所有土地上如附圖所示編號6'-9-8-6範
    圍部分供種植檳榔樹使用。爰依所有物返還請求權、所有權
    妨害排除請求權及袋地通行權之法律關係提起本訴。聲明（
    本院卷第328 頁筆錄）：(一)被告己○○應將坐落屏東縣南州
    鄉巷○○段608-19地號，如附圖所示編號6'-9-8-6範圍內之
    檳榔樹砍除，及將此部分之面積103 平方公尺土地交還原告
    等共有，被告庚○○應將如附圖所示編號6'-9-8-6連線上鐵
    籬及附圖所示編號10部分，面積19.6平方公尺之鐵皮屋拆除
    。(二)被告庚○○應將設在屏東縣南州鄉巷○○段608-13、60
    8-14地號土地上，如附圖編號4-5 、6-7 連線上之地上物拆
    除，不得妨害608-19地號土地與該道路之連繫通行。(三)被告
    庚○○、乙○、戊○○應將其所有坐落屏東縣南州鄉巷○○
    段608-14地號土地上，如附圖所示編號Ａ部分，面積46平方
    公尺土地，及被告己○○應將其所有同段608-13地號土地上
    ，如附圖所示編號Ｃ部分，面積238 平方公尺土地留作通路
    ，容許原告通行，並不得為任何妨礙原告通行之行為。
三、被告答辯：如附圖所示編號6'-9-8-6連線上鐵籬，及編號10
    部分鐵皮屋為被告庚○○所設，又編號4-5 連線及6-7 連線
    間之鐵籬門為庚○○為阻止原告通行系爭道路所設置，原告
    所有608-19地號土地於法院強制執行拍賣前，原屬被告庚○○之兄即訴外人辛○○所有，系爭道路係先前辛○○向被告
    借路鋪設供通行使用，如附圖所示編號Ａ、Ｃ部分所在之60
    8-13、608-14地號土地既分別為被告等人所有，不願供原告
    通行使用。又附圖所示編號6'-9-8-6範圍內檳榔園為被告己○○所經營，然該部分並未占用原告土地，且檳榔樹在原告
    經拍賣取得608-19地號土地前已經存在，原告無權請求砍除
    。聲明：駁回原告之訴。
四、兩造不爭執事項：
  (一)坐落屏東縣南州鄉巷○○段608-19地號土地原屬訴外人辛○○所有，嗣經法院強制執行查封拍賣，由原告拍定於92年11
    月19日取得其所有權。
  (二)如附圖所示編號6'-9-8-6連線鐵籬、編號10部分之鐵皮屋、
    編號4-5 連線、6-7 連線上鐵籬門均為被告庚○○所設；編
    號6'-9-8-6範圍內之檳榔園為被告己○○所占有經營（本院
    卷第327 頁筆錄）。
五、兩造協議之爭點：（詳本院卷第287頁、第327頁筆錄）
  (一)被告庚○○所設如附圖所示編號6'-9-8-6連線上鐵籬、編號
    10部分之鐵皮屋，及被告己○○經營如編號6'-9-8-6範圍內
    之檳榔園有無占用原告所有土地？若有，其占有是否合法？
  (二)原告有無通行系爭道路之權利？
六、本院之判斷：
    原告主張系爭608-19地號土地為原告於92年11月19日經法院
    拍賣程序取得之物，原可藉如附圖所示東、西界各如編號0-
    0-0-00-00-00及0-0-0-00-00-00-00 連線之道路，向北通行
    被告己○○所有之同段608-13地號土地上，如附圖所示編號
    Ｃ部分，及被告庚○○、乙○、戊○○共有之608-14地號土
    地上，如附圖所示編號Ａ部分以連接南州鄉○○路對外聯絡
    ，被告庚○○為阻止原告使用該道路，於附圖編號4-5 連線
    及編號6-7 連線間，各設置鐵籬門一座，將系爭道路封閉，
    並在原告所有上開土地上設置如附圖編號6'-9-8-6連線上鐵
    籬，及編號10部分，面積19.6平方公尺之鐵皮屋。又被告己○○則占有附圖所示編號6'-9-8-6範圍內，面積103 平方公
    尺之土地供經營檳榔園等情，業據提出土地登記謄本、現場
    照片為證，並經本院勘驗現場製作筆錄、現場圖，及囑託東
    港地政事務所繪製複丈成果圖在卷，又依職權調閱本院92年
    度執字第13731 號清償債務強制執行事件案卷，復為被告所
    不爭執，應認為真正。原告另主張系爭道路為屏東縣南州鄉
    公所鋪設之公共道路（詳本院卷第148 頁筆錄），原告所有
    608-19地號土地除藉該道路通行被告所有608-13、608-14地
    號土地上，如附圖所示編號Ｃ、Ａ部分外，與公路並無適宜
    之聯絡，又被告庚○○設置如附圖所示編號6'-9-8-6連線之
    鐵籬，及編號10部分之鐵皮屋，被告己○○經營如附圖所示
    編號6'-9-8-6範圍之檳榔園，其位置均在原告所有上開608-
    19地號土地內，則為被告所否認，並以系爭道路為608-19地
    號土地原所有人即被告庚○○之兄辛○○向被告借路而鋪設
    者，非鄉公所鋪設之公共道路；原告除系爭道路外，亦尚可
    通行道路旁之水溝地云云置辯。茲就兩造協議之爭點析論如
    后：
  (一)被告庚○○所設如附圖所示編號6'-9-8-6連線上鐵籬、編號
    10部分之鐵皮屋，及被告己○○經營如編號6'-9-8-6範圍內
    之檳榔園有無占用原告所有土地？若有，其占有是否合法？
    按所有人對於無權占有或侵奪其所有物者，得請求返還之，
    民法第767 條前段定有明文。查608-19地號土地係由原告於
    前揭時間經法院強制執行拍賣取得之不動產，已如前述，經
    本院勘驗現場並囑託東港地政事務所測量結果，被告庚○○
    所設置如附圖所示編號6'-9-8-6連線上鐵籬、編號10部分之
    鐵皮屋，及被告己○○經營坐落6'-9-8-6範圍內之檳榔園，
    確實均坐落在608-19地號土地上，有該地政事務所繪製之複
    丈成果圖附卷可按，茲被告既不能說明其占用該土地之權源
    ，原告依所有物返還請求權之法律關係主張被告庚○○應將
    該鐵籬、鐵皮屋拆除，被告己○○並應將占有如附圖所示編
    號6'-9-8-6 範圍內土地交還原告，即屬有據。
  (二)原告有無通行系爭道路之權利？
  1.查原告所有608-19地號土地除面臨系爭道路外，四周均與鄰
    地農田相連，東、南側約數十公尺外有大約10米寬灌溉渠道
    流經，僅北面隔608-13地號土地與約6 米寬之南州鄉○○路
    相望，係唯一可期之對外通路，業據本院勘驗現場製作筆錄
    、繪製現場圖，並有原告提出之現場照片、地籍圖在卷可參
    ，捨系爭道路外，顯無其他可供通行之適當方法。至於被告
    雖稱系爭道路旁尚有可供原告通行之水溝地云云，經本院勘
    驗結果，其所指位置乃系爭道路柏油鋪面邊界與鄰地間約數
    十公分寬之緩衝地帶，鬆軟之土壤表面不僅高低不平，猶已
    供插設鄰地農作物棚架支柱，顯不堪供通行使用，被告此部
    分所辯，即不足取。
  2.系爭道路係屏東縣南州鄉公所應鄰近農民請求，於87年6 月
    間以「壽元村巷道改善零星工程」為名設計招標鋪設者，為
    確保供公眾使用之目的，鋪設前不僅曾與道路鄰近農民協商
    ，並由鄉民代表出面參與協調徵詢土地管理人同意無償提供
    該土地，經費來源則依據臺灣省政府民政廳推動「87年度一
    般小型零星工程計畫」辦理，經省府民政廳以87年4 月15日
    87民四字第87002284號函核定上開補助工程名稱後，由屏東
    縣政府轉請南州鄉公所以省府補助地方基層建設零星小型工
    程經費所鋪設執行等情，除據證人即屏東縣南州鄉公所經建
    課課長張國英到庭結證綦詳，並有(1)屏東縣政府94年1 月24
    日屏府民行字第0940015036號、(2)屏東縣南州鄉公所93年9
    月6 日屏南鄉經建字第0930006310號、(3)屏東縣南州鄉公所
    93年10月1 日屏南鄉經建字第0930006653號、(4)屏東縣南州
    鄉公所93年10月14日屏南鄉經建字第0930007309號、(5)屏東
    縣南州鄉公所93年11月3 日屏南鄉經建字第0930007569號復
    本院函附卷可稽，其中(3)93年10月1 日屏南鄉經建字第0930
    006653號函文猶以標示引號（「」）之方式，明確表示「本
    案本所重新調閱相關工程設計招標檔案資料，巷子內段608-
    14地號上瀝青混凝土道路，八十七年六月間『確實』由本所
    設計招標鋪設」等語（詳本院卷第94頁），態度至為肯定，
    復經本院依職權調閱屏東縣南州鄉公所壽元村巷道改善零星
    工程案全卷在案。另證人張國英於本院訊問時，除表示該道
    路工程進行順利，期間無人出面反對或主張權利，亦不曾發
    生糾紛，本件參與協調之民意代表即鄉民代表丁○○（詳本
    院卷第119 頁、第120 頁、第122 頁筆錄）外，就該徵得土
    地管理人同意之經過及參與協調者之身分，猶證稱：「依照
    我們作業程序，在非徵收土地開闢道路，須具備二個要件，
    一個為無償，一個是所有權人或管理人的同意，且要供公眾
    使用。如果符合上述要件，鄉公所才會施作。在未得所有權
    人或管理人的同意這種有問題的土地，我們是不會去施作，
    而本件是由我個人去訪查，向包商詢問到這個案子是在鄉公
    所哪個工程案子發包，才找到這個檔案…問過608-14地號土
    地三位所有權人及當時協調的民代，但他們知道本件在訴訟
    中，回覆含糊且語多保留…本件是請鄰地所有人辛○○自己
    去協調並徵得系爭土地所有權人的同意…當時有參與協調的
    鄉民代表丁○○先生，據我訪查的時候，他也講得不是很清
    楚」（詳本院卷第119 頁、第122 頁筆錄），足徵本件主辦
    人員雖已經調動，相關當事人間復各有考量而語多保留，然
    系爭道路確為主管機關徵得被告等地主同意無償提供公眾使
    用而依法鋪設，原告主張系爭道路為屏東縣南州鄉公所鋪設
    並設定供公眾通行使用之公共道路，足堪信實。
  3.被告雖辯稱系爭道路係由608-19地號土地原所有人辛○○於
    大約5 年前向被告借路鋪設者，依其坐落位置亦僅供辛○○
    與被告使用，非公眾通行之道路云云，另證人辛○○及據前
    開屏東縣南州鄉公所經建課課長表示即當時參與協調地主同
    意之鄉民代表丁○○於本院審理時，亦均否認系爭道路為鄉
    公所鋪設云云，惟依二名證人就系爭道路鋪設經過所為陳述
    ，證人辛○○表示：係鄉民代表丁○○以該現場塵土飛揚，
    主動向伊表明願代為鋪設，伊未曾與任何人接觸協調，亦不
    知為何人鋪設，只是外出工作回來就已經鋪好了，嗣後猶不
    曾有人向伊請款云云（本院卷第149 頁、第150 頁）；證人
    丁○○則證稱：係辛○○主動向伊要求，伊乃向包商林明達
    商量若在別處施工後仍有賸餘柏油，就請順便鋪設，嗣後亦
    由該包商分期鋪設完成，至於經費由誰支出，伊不清楚云云
    （詳本院卷第174 頁筆錄），不僅就鋪路計畫係何人主動提
    出、工程究竟是分期完成抑或偶然外出工作返家即發現已一
    夕成就等問題所為陳述均相互矛盾，衡情，以系爭道路鋪設
    情形大致平整，應非分次以不同批之剩餘殘料所為，又其全
    長達148 米，有東港地政事務所製作之複丈成果圖在卷可按
    ，依常理，僅耗用之瀝青、級配等材料即甚為可觀，以一般
    業界為求減少浪費，對於材料之控管嚴格，應不至於短時間
    內即有該數量之剩餘殘料可供利用，遑論其工程尚需耗費之
    機具、人力，又豈有承包商願無端介入，不僅連工帶料施作
    完工，猶隱匿不求任何報償者，是被告及證人此部分所言，
    均與事理不符，顯不足採。被告辯稱系爭道路為辛○○鋪設
    云云，猶無可信。
  4.姑不論系爭道路西側前後雖僅面臨608-13、608-19地號，即
    分屬被告己○○及原告所有之二筆土地，然其東側自北而南
    尚臨接同段608-17、608-31、608-30、608-29、608-28、60
    8-27等地號土地，有地籍圖在卷可查，而該等土地東側又面
    臨前述約10米寬之灌溉渠道，自以通行西側之系爭道路最為
    便捷，而本院勘驗現場時，亦當場發現該等鄰地使用人於鑽
    行其土地上植株間空隙以繞過系爭道路遭被告封閉部分後，
    終仍轉回利用該道路剩餘未經封閉部分通行連繫錦埔路，有
    勘驗筆錄在卷可參，另系爭道路末端既臨近前述供附近農地
    灌溉、取水使用之中型灌溉渠道，其隱存須取道前往該渠之
    用路者，尚不知凡幾，顯與被告所稱僅供二人使用之情節不
    符。衡情，苟被告能證明系爭道路鋪設完成後，其客觀使用
    之人仍始終限於上開西側二筆土地即608-13、608-19地號土
    地之所有人而已，甚或當初道路設置機關於踐行設定系爭通
    道為供公眾通行使用道路之程序果有瑕疵，然其經主管機關
    設計鋪設之初，既規劃為供公眾使用之道路，並據以為公物
    之設定，在依法經撤銷、變更前，其設定仍屬有效，原告及
    其他社會大眾自得依其公用道路設定之用法通行使用。
  5.茲按所有人對於妨害其所有權者，得請求除去之；所有人於
    法令限制之範圍內，得自由使用、收益、處分其所有物並排
    除他人之干涉，民法第767 條中段、第765 條著有規定。今
    查，原告所有608-19地號土地既面臨系爭公用道路，除該已
    經啟用5 年以上之道路外，並無其他可供對外聯絡之通道，
    已如前述，依前開主管機關設計規劃系爭道路與相鄰土地間
    之配置關係，顯係以該道路作為週遭土地對外連繫之通路，
    堪認為必以該道路繼續依其設置目的維持供公眾正常通行往
    來之狀態，方能使該等土地所有權得以圓滿行使，實現其依
    一般社會觀念用益之功能。然經本院勘驗現場並審酌卷附照
    片所示，被告庚○○於附圖所示編號4-5 、6-7 連線間設置
    鐵籬門，已完全阻礙原告所有608-19地號土地利用該公共通
    道與外界為正常連繫，大幅限制其土地之使用功能及經濟價
    值，甚至造成該原具備生產力之土地荒廢，又被告庚○○對
    已經啟用多年之公共道路予以封閉之行為，不僅欠缺合法依
    據，其手段猶與供不特定多數人通行往來之一般道路設置目
    的不符，原告自無忍受其土地所有權之功能為上開行為所妨
    害之義務，其主張被告庚○○應將設置在系爭道路上之鐵籬
    門拆除，並不得妨害608-19地號土地與該道路之連繫通行，
    自屬有據。
七、綜上所述，如附圖所示編號6'-9-8-6範圍內（含編號10部分
    ）土地既為原告所有，並為被告庚○○設置前開鐵籬、鐵皮
    屋及被告己○○無權占有，系爭道路復為主管機關依法設定
    供公眾通行使用並已啟用多年之道路，且為原告所有608-19
    地號土地對外聯繫所必須，被告庚○○阻止原告通行該道路
    之行為，已妨害原告對其土地所有權之圓滿行使，從而，原
    告依民法第767 條前段之所有物返還請求權、同條中段之所
    有權妨害排除請求權之法律關係，請求被告己○○交還如附
    圖所示編號6'-9-8-6範圍之土地，被告庚○○拆除上開鐵籬
    、鐵皮屋及鐵籬門，並不得妨害608-19地號土地與系爭道路
    之連繫通行而提起本訴，為有理由，應予准許。又按不動產
    之出產物，尚未分離者，為該不動產之部分，民法第66條第
    2 項定有明文，如附圖所示6'-9-8-6部分土地上種植之檳榔
    樹固為被告己○○所經營，然依其生長情形，顯然在前揭時
    間原告取得608-19地號土地前即已存在，並隨土地所有權移
    轉為原告所有，是原告請求被告己○○將該檳榔樹砍除，即
    屬無據；又原告所有608-19地號土地既面臨前開公用道路，
    顯與民法第787 條所規定袋地之要件不符，其主張依袋地通
    行權對被告所為之請求，於法亦有未合；另人民通行公用道
    路乃因政府設置道路所生公法上利益，不得據以為私法上主
    張權利之依據，原告除就前開妨害所有權行使之障礙請求排
    除外，自不得以公用道路之使用利益為由對被告更為私法上
    通行權之主張，是原告逾上開部分之請求，即無理由，應予
    駁回。
八、本件事證已臻明確，兩造其餘主張、陳述及立證方法，經核
    於判決不生影響，爰不逐一論列，附此敘明。
九、據上論結，原告之訴為一部有理由，一部無理由，依民事訴
    訟法第79條、第85條第1項但書，判決如主文。
中　　華　　民　　國　　94　　年　　7　　月　　11　　日
                  民事第二庭    法　官　陳松檀
正本係照原本作成。
如不服本判決應於收受送達後20日內向本院提出上訴書狀，其未
表明上訴理由者，應於提出上訴後20日內向本院補提理由書狀。
                                書記官　謝天祥
中　　華　　民　　國　　94　　年　　7 　　月　　12　　日
